臺北高等行政法院判決
　　　　　　　　　　　　　　　　　　 93年度訴字第03955號
　　　　　　　　　　　　　　　.
原　　　告　甲○○
訴訟代理人　何崇民　律師
複代理人　　范晉魁　律師
被　　　告　經濟部智慧財產局
代　表　人　蔡練生（局長）
訴訟代理人　丙○○
參　加　人　乙○○
上列當事人間因新型專利舉發事件，原告不服經濟部中華民國93
年10月12日經訴字第09306226680號訴願決定，提起行政訴訟。
本院判決如下：
　　主  文
原告之訴駁回。
訴訟費用由原告負擔。
　　事  實
一、事實概要：原告前於民國（除西元外，下同）87年2月19日
    以「易於施力之扳手柄部結構改良」向前中央標準局（88年
    1月26日改制為智慧財產局）申請新型專利，經被告編為第
    00000000號審查，准予專利，並於公告期滿後，發給新型
    142880號專利證書。嗣關係人即參加人乙○○以其違反核准
    時專利法第98條第1項第1款及第2項規定，不符新型專利要
    件，對之提起舉發，案經被告審查，於93年4月6日以（93）
    智專3（3）05051字第09320308870號專利舉發審定書為「舉
    發成立，應撤銷專利權」之處分，原告不服，提起訴願，遭
    決定駁回，遂向本院提起行政訴訟。
二、兩造聲明：
　(一)原告聲明：
    1.訴願決定及原處分均撤銷。
    2.訴訟費用由被告負擔。
　(二)被告聲明：
    1.駁回原告之訴。
    2.訴訟費用由原告負擔。
三、兩造之爭點：
  原告主張系爭專利扳手更易於握持、施力，且更正後之申請專
  利範圍係就「扳手折彎處」距兩端之距離作更清楚的定義，屬
  申請專利範圍之縮減，應符合專利法更正之要件，是否可採？
　(一)原告主張：
    1.原告前於87年12月19日以「易施力之板手柄部結構改良」
      向前中央標準局（88年1月26日改制為智慧財產局）即被
      告申請新型專利，經編為第00000000號審查，准予專利，
      並於公告期滿後，發給新型142880號專利證書。嗣關係人
      乙○○以上開專利違反核准時專利法之規定，不符新型專
      利要件，而提起舉發，案經被告審查，於93年4月6日以（
      93）智專3（3）05051字第09320308890號專利舉發審定書
      為「舉發成立，應撤銷專利權」之處分，原告不服，提起
      訴願，復經訴願機關於93年10月12日以經訴字第09306227
      730號為「訴願駁回」之決定，原告無法甘服，遂於法定
      期間內提起本訴訟。
    2.原告於92年4月9日所提系爭專利申請專利範圍更正本應符
      合專利法更正之要件：
　    (1)按凡對於物品之形狀、構造或裝置之創作或改良，而可
        供產業上利用者，得依法申請取得新型專利，為專利法
        第97條及第98條第1項所明定；查系爭案之第000000000
        Ｎ01號「易施力之板手柄部結構改良」新型專利案（下
        稱系爭案），其係87年2月19日提出申請，並公告於87
        年12月21日，其係為一易於施力之扳手柄部結構改良，
        公告之專利範圍為：「一種易施力之扳手柄部結構改良
        ，其特徵在於：該扳手柄部適當位置處呈某一角度之彎
        折，使其扳手之夾持端垂直於相對之握持端，俾使得扳
        手操作時，其握持之握持端柄部可呈直立狀的與手掌『
        面與面』貼合，而更易於握時、施力者。」因符合上揭
        專利要件，而獲被告准予專利在案。然嗣因舉發人提出
        引證證據第0000000號、第0000000號美國專利案欲證明
        系爭案有違專利要件之情事，惟經原告檢視、審酌系爭
        案與引證證據後發現，系爭專利案範圍確有因「過大」
        而失確「創作特徵」以致與引證證據混淆之虞，原告為
        與引證證據有所區別，並為能更進一步凸顯系爭案之「
        創作特徵」，即於舉發答辯時依專利法第105條準用第
        67 條第1項第1款「請准之專利範圍過廣」法條規定下
        ，同時兼具保有不變更實質內容條件下，申請將系爭案
        進一步限縮更正如下：「一種易於施力之扳手柄部結構
        改良，該扳手柄部適當位置處呈一角度之彎折，使其扳
        手之夾持端垂直於相對之握持端，其特徵在於：該彎折
        處與扳手之兩端距離，係可供手部完整握持者，當使用
        者之手部完整握持時，其姆指恰可靠抵於彎折部，而令
        其具有最佳之施力結構者」。
　    (2)上開之更正案係「針對原專利案之『扳手折彎處』距兩
        端之距離作更清楚的定義為『可供手部完整握持』。明
        顯地，更正案的專利範圍確實是屬於原專利案之修小範
        圍」，故應已符合專利法第105條準用第67條第1項第1
        款規定，此有中興大學出具之鑑定報告書足資為憑。
　    (3)再者，觀之上述更正後之專利範圍可知，系爭案於專利
        範圍所述乃在界定出當使者之食指、中指、無名指及小
        指握持扳手握柄部時，姆指恰巧抵靠之握柄部處形成有
        一較大抵靠面積之彎折部。是系爭案更正後之專利範圍
        ，僅是進一步「限縮」界定出握柄部之確切位置，而彎
        折部就字面上之解釋，即為該處之握柄係有別於其它水
        平段，而自成一彎折角度抵靠部，因此，系爭案僅是進
        一步將彎折部之位置做一限定，以使原申請案因未確切
        界定出供手部完整握持者以致範圍過廣，而致無法切實
        凸顯系爭專利特性之問題獲得解決。
　    (4)然而，原處分以及訴願決定竟於未經另一鑑定機關予以
        鑑定，以及提出任何理由，即單以「依處分時專利法第
        67條第1項及第2項之規定觀之，請准專利之說明書及圖
        式之更正，應經專利專責機關之核准，原告所舉之鑑定
        報告書，係其自行委託鑑定，自難認有拘束專利專責機
        關依法審查之效力」，遽以否認公正第三機關之鑑定報
        告書，實認事用法，顯過於率斷且流於主觀，難令原告
        甘服。
    3.再者，系爭案應已符合專利法申請要件，其理由為：
　    (1)查系爭案所涉及者乃為一有關扳手工具之改良，其改良
        之特性即著重於其使用之方便性、實用與效果性，而其
        影響上開諸特性者，即繫於扳手之長度、握持部、以及
        握持部與夾持部之位置與距離等結構性設計。而本系爭
        案即針對上述之問題做一全面之改良，除藉著於扳手柄
        部適當位置呈某一角彎折，以使其扳手之夾持端垂直於
        相對之握持端，俾使得扳手於操作時，其握持之握持端
        柄部可呈直立狀的與手掌「面與面」貼合，而更易於握
        持、施力者外，且亦配合夾持部與另一末端之距離，測
        試並尋求出最佳之握持部位置，以使扳手於操作時，更
        為方便。
　    (2)且雖「扳手柄部適當位置處呈一角度之彎折，使其扳手
        之夾持端垂直於相對之握持端」等構造屬於習知技術，
        然而，對於習知之知識、技術予以再創作或改良，依法
        即屬新型專利之申請範圍，而系爭案對於「扳手」、「
        握持部」即已做一改良，使扳手於操作時，其握持之握
        持端柄部可呈直立狀的與手掌「面與面」貼合，而更易
        於握持、施力者，且系爭案經多次實驗、測試，對於「
        握持部」之結構亦做一全面性改良，而設計出可配合人
        體手掌之大小，使扳手於操作時，更能貼合手掌，俾使
        更能握持、施力，因此，被告、訴願機關未能於更進一
        步認識系爭案，即略以「板手柄部長短係隨夾持端、握
        持端口徑而有所不同，手部之大小亦因有所不同，同時
        ，姆指靠抵彎折部與否也隨個人手掌之大小、板手柄部
        之長短及板手使用時周圍環境而異其結果，更正本所述
        『彎折處與扳手兩端距離，係可供手部完整握時，再者
        ，當使用者之手部完整握持時，其姆指恰可靠抵於彎折
        部』之特徵，即難認屬對物品之形狀，構造或裝置之改
        良」，而遽以否定系爭案之改良結果，而為駁回訴願之
        決定，實萬難令原告甘服。
　(二)被告主張：
    查原告於92年4月9日所提申請專利範圍更正本與87年12月21
    日公告本比較，其主要係將原公告申請專利範圍之「扳手柄
    部適當位置處呈一角度之彎折，使其扳手之夾持端垂直於相
    對之握持端」等構造列於特徵之前言部分而為習知技術，而
    改以「彎折處與扳手兩端距離，係可供手部完整握持者，再
    者，當使用者之手部完整握持時，其姆指恰可靠抵於彎折部
    」等為其特徵，然查扳手 (10)柄部長短係隨夾持端、握持
    端口徑而有所不同，而手部之大小因使用者而有所不同，且
    姆指靠抵彎折部與否係隨個人手掌之大小、扳手柄部之長短
    及扳手使用時環境而異，申請專利範圍更正本之特徵難謂對
    物品形狀、構造或裝置之改良，且非屬系爭專利核准審定時
    所適用之83年1月21日修正公布之專利法第105條準用第67條
    第1項第1、2、3款「申請專利範圍過廣、誤記之事項或不明
    瞭之記載」等事由之更正，應不准予更正，是被告依原87年
    12月21日公告本審查，並審認系爭專利未具新穎性，核無不
    合。至於原告所舉之鑑定報告書，係其自行委託鑑定，自難
    認有拘束被告依法審查之效力。
　　理  由
一、查本件原告系爭專利「易於施力之扳手柄部結構改良」，係
    於87年2月19日申請，被告於同年11月16日審定准予專利，
    其是否違反規定，自應以核准審定時之83年1月21日修正公
    布之專利法（下同）規定為斷，合先敘明。
二、按「凡對物品之形狀、構造或裝置之創作或改良，而可供產
    業上利用者，得依法申請取得新型專利，固為系爭專利核准
    時專利法第97條暨第98條第1項所明定。惟如「申請前已見
    於刊物或已公開使用者」，仍不得依法申請取得新型專利，
    復為同法第98條第1項第1款所明定。
三、查原告系爭第00000000號「易於施力之扳手柄部結構改良」
    新型專利，依87年12月21日公告本所揭內容，其申請專利範
    圍共1項，特徵在於：該扳手柄部適當位置處呈某一角度之
    彎折，使其扳手之夾持端垂直於相對之握持端，俾使得扳手
    操作時，其握持之握持端柄部可呈直立狀且與手掌「面與面
    」貼合，而更易於握持、施力者（參見原處分卷第94頁）。
    而參加人所舉發附件2、3引證案為西元1931年2月24日公告
    之美國第0000000號「雙面開口扳手」專利案及其較佳實施
    例中譯本（參見原處分卷第87至91頁），又原告於92年4月9
    日提出之專利說明書第5、6頁及申請專利範圍更正本，被告
    以其不符「申請專利過廣、誤記或不明瞭」等情事，未准予
    更正，故本件舉發案仍應依上開87年12月21日審定公告本審
    查，依系爭案專利扳手柄部適當位置呈一角度彎折，使其扳
    手之夾持端垂直於相對之握持端等構造，與引證案扳手握柄
    適當處呈一角度彎折，彎折角度大致呈90度等構造相較，本
    院於準備程序及言詞辯論期日並提示系爭案與引證案之實物
    樣品以及附件之比對圖等證據資料詳予比對，兩者之構造及
    技術手段實質相同，引證案足以證明系爭專利不具新穎性，
    系爭專利違反核准時專利法第98條第1項第1款之規定，被告
    為「舉發成立，應撤銷專利權」之舉發審定處分，揆諸首揭
    規定，自無不合，原告所訴，洵不足採。
四、綜上說明，本件被告所為專利舉發審定「舉發成立，應撤銷
    專利權」之處分，核無違誤，訴願決定，予以維持，亦無不
    合，原告起訴意旨，非有理由，應予駁回。
五、至於原告於94年9月7日本院準備程序期日追加訴之聲明「請
    命被告核准原告92年4月9日申請專利範圍更正」部分，本院
    另以裁定處理，併此敘明。
六、據上論結，本件原告之訴為無理由，依行政訴訟法第98條第
    3項前段，判決如主文。
中　　華　　民　　國　　94　　年　  10　　月　 19  　 日
           第 三 庭 審 判 長　法    官  王立杰
                            　法    官  胡方新
                            　法    官  黃本仁
上為正本係照原本作成。
如不服本判決，應於送達後20日內，向本院提出上訴狀並表明上
訴理由，如於本判決宣示後送達前提起上訴者，應於判決送達後
20日內補提上訴理由書（須按他造人數附繕本）。
中　　華　　民　　國　　94　　年　  10　　月　 19  　 日
              　　　　　　　　書 記 官  姚國華
